臺灣彰化地方法院民事判決　九十年度訴字第九四號
　　原　　　告　　甲○○
　　　　　　　　　乙○○
　　　　　　　　　丙○○
　　被　　　告　　己○○
　　兼訴訟代理人　丁○○
　　訴訟代理人　　戊○○
右當事人間請求拆屋交地事件，本院判決如左：
    主      文
被告己○○應自坐落彰化縣埔鹽鄉○○段第一０五二之八地號內如附圖一所示Ｂ部分
面積壹玖點柒平方公尺土地上之建物遷出。
被告丁○○應將坐落彰化縣埔鹽鄉○○段第一０五二之八地號內如附圖一所示Ｂ部分
面積壹玖點柒平方公尺土地上之建物拆除，並將該部分土地交還原告甲○○。
原告其餘之訴駁回。
訴訟費用由被告負擔四分之三，餘由原告乙○○、丙○○負擔。
本判決原告甲○○勝訴部分於原告甲○○以新臺幣壹拾玖萬柒仟元供擔保後，得假執
行。
原告其餘假執行之聲請駁回。
    事      實
甲、原告方面：
一、聲明：
  (一)被告應將坐落彰化縣埔鹽鄉○○段第一０五二之八地號內如附圖一所示Ｂ部分面
    積壹玖點柒平方公尺土地上之建物拆除，並將該部分土地交還原告甲○○。
  (二)被告應將落彰化縣埔鹽鄉○○段第一０五二之十一地號內如附圖二所示Ａ部分土
    地上之建物拆除，並將該部分土地交還原告乙○○、丙○○。
  (三)願供擔保，聲請宣告假執行。
二、陳述：
  (一)坐落彰化縣埔鹽鄉○○段第一０五二之八地號、地目建、面積零點零零二四公頃
    土地，為原告甲○○所有；同段第一０五二之十一地號、地目建、面積零點零二
    五五公頃土地，為原告乙○○、丙○○分別共有。詎被告未徵獲原告同意，竟擅
    自占用系爭一０五二之八地號及第一０五二之十一地號土地內如附圖二所示Ａ部
    分土地，建築房屋，嚴重損害原告之權益，原告迭經催請被告拆除地上物並交還
    土地，均遭被告拒絕。被告無正當權源擅自占用上開土地，即屬無權占有，爰本
    於所有權之作用，提起本件訴訟。
  (二)對被告抗辯之陳述：
　　系爭門牌彰化縣埔鹽鄉○○路七三之一號建物（下稱系爭建物）乃被告丁○○所
    斥資建築，未辦保存登記，並以被告己○○名義為房屋稅納稅義務人等情，為被
    告所不爭執。而房屋稅納稅義務人僅係政府為課稅所建立之資料，不能作為認定
    所有權歸屬之依據，故納稅義務人並不當然取得房屋事實上之處分權。
三、證據：提出土地登記謄本二件、本院彰院松執春九十一年執字第五九九二號函影
    本一紙為證，並聲請勘驗及測量。
乙、被告方面：
一、聲明：
　　原告之訴駁回。
二、陳述：
  (一)被告所有系爭建物，係於上開土地共有關係存續中所建，並非無權占有，原告率
    謂被告擅自占有其土地，而要求拆屋還地，尚屬無據。
  (二)被告所有系爭建物與原告甲○○所有坐落上開土地上之建物，屬三層樓之連棟建
    築，共用共同壁，原告應先與被告協調。如未經協調而原告要求拆屋交地，則該
    共同壁被告在將自己所有之整棟建物遷移時，將一併拆移，所肇致原告甲○○之
    損害，原告甲○○應自己負責。
  (三)同意依複丈成果圖拆給原告，但原告要先依照臺灣彰化地方法院九十一年執字第
    五九九二號執行案件執行結果履行。
  (四)系爭建物沒有保存登記，是被告丁○○在民國六十五、六十六年間建造的，目前
    稅籍資料的納稅義務人是被告己○○。被告己○○係五十三年出生，為被告丁○○之子。現在建物是被告己○○使用，被告丁○○沒有使用。
丙、本院依聲請勘驗現場及會同彰化縣溪湖地政事務所人員為現場測量，並作成複丈
    成果圖即附圖一附卷。
    理      由
一、原告起訴主張：坐落彰化縣埔鹽鄉○○段第一０五二之八地號、地目建、面積零
    點零零二四公頃土地，為原告甲○○所有；同段第一０五二之十一地號、地目建
    、面積零點零二五五公頃土地，為原告乙○○、丙○○分別共有。詎被告未徵獲
    原告同意，竟擅自占用系爭一０五二之八地號及第一０五二之十一地號土地內如
    附圖二所示Ａ部分土地，建有門牌彰化縣埔鹽鄉○○路七三之一號之建物，嚴重
    損害原告之權益，原告迭經催請被告拆除地上物並交還土地，均遭被告拒絕。被
    告無正當權源擅自占用上開土地，即屬無權占有，爰本於所有權之作用，提起本
    件訴訟等語，被告則以：系爭建物是於上開土地共有關係存續中所興建，非擅自
    占用；被告所有系爭建物與原告甲○○所有坐落上開土地上之建物，屬三層樓之
    連棟建築，共用共同壁，原告應先與被告協調；且原告要先履行本院九十一年執
    字第五九九二號執行案件等語置辯。
二、本件原告主張：系爭第一０五二之八地號土地，為原告甲○○所有；系爭第一０
    五二之十一地號土地，為原告乙○○、丙○○分別共有等語，並提出土地登記謄
    本二件為證，經核相符，且為被告所不爭執，應認屬實。
三、原告復主張：被告無權占用原告所有系爭二筆土地上，並建有系爭建物等語，被
    告則辯稱：系爭建物是於上開土地共有關係存續中所興建，非擅自占用等語。經
    查：(一)系爭建物占用原告甲○○所有系爭第一０五二之八地號如附圖一所示Ｂ部
    分面積為十九點七平方公尺土地，但並未占用原告乙○○、丙○○所有系爭第一
    ０五二之一一地號土地之事實，經本院現場勘驗，並會同彰心縣溪湖地政事務所
    人員現場測量明確，此有彰化縣溪湖地政事務所土地複丈成果圖如附件一在卷可
    稽，且為兩造所不爭執，應認屬實。是原告乙○○、丙○○主張被告所有系爭建
    物無權占有其等所有系爭第一０五二之十一地號如附圖二Ａ部分土地，顯與事實
    不符，並無可採。(二)系爭建物為被告丁○○出資興建，並未辦理保存登記之事實
    ，為兩造所不爭執，應認被告丁○○於系爭建物完成後，即原始取得系爭建物之
    所有權。又系爭建物房屋稅納稅義務人雖登記為被告己○○，惟稅籍登記僅為稅
    捐稽徵機關為課稅目的所建立之資料，自難作為所有權歸屬認定之依據；且兩造
    亦均未主張或舉證證明，被告丁○○於原始取得系爭建物所有權後，曾將系爭建
    物之事實上處分權移轉予被告己○○或第三人，是系爭建物所有權仍屬被告丁○○所有，被告己○○並非系爭建物所有權人或事實上處分權人，應堪確認。(三)又
    系爭建物目前為被告己○○使用之事實，為兩造所不爭執，是被告己○○雖非系
    爭建物之所有權人或事實上處分權人，但為系爭建物之直接占有人。(四)又被告雖
    以系爭建物是於上開土地共有關係存續中所興建，非擅自占用等語置辯，惟被告
    既均未能舉證證明其等有何使用原告甲○○所有系爭第一０五二之八地號土地之
    合法權源，是被告辯稱其等非無權占有等語，自難採信。(五)因此，被告丁○○所
    有之系爭建物無權占有原告甲○○所有系爭第一０五二之八地號如附圖一所示Ｂ
    部分土地；以及被告己○○並非系爭建物之所有權人或事實上處分權人，僅為直
    接占有人，但亦無使用系爭第一０五二之八地號土地之合法權源之事實，均堪認
    定。
四、按所有人對於無權占有或侵奪其所有物者，得請求返還之。對於妨害其所有權者
    ，得請求除去之。有妨害其所有權之虞者，得請求妨止之。民法第七百六十七條
    定有明文。經查：(一)被告丁○○所有之系爭建物無權占用原告甲○○所有系爭第
    一０五二之八地號如附圖一所示Ｂ部分土地，是原告甲○○依民法第七百六十七
    條規定，請求被告丁○○將附圖一所示Ｂ部分土地上之建物拆除，並將該部分土
    地交還原告甲○○，即屬有據，應予准許。(二)又房屋之拆除，為一種事實上之處
    分行為，是未經辦理所有權第一次登記之建物，須為原始取得所有權者或有事實
    上處分權者，始得予以拆除。本件被告己○○並非系爭建物之所有權人或事實上
    處分權人，自無權拆除系爭房屋，是原告甲○○請求被告己○○將附圖一所示Ｂ
    部分土地上之建物拆除，並交還該部分土地，即無理由，自難准許。(三)惟土地所
    有人本於無權占有之法律關係，得對於無權占有人請求遷讓及交還土地。所謂遷
    讓係指停止占有而言，所謂交還，係指將占有之土地交付所有權人而言。遷讓為
    交付之階段行為，是請求拆屋交地之聲明，當然包括遷讓在內。本件被告己○○
    既為系爭建物之直接占有人，且其占有系爭第一０五二之八地號土地並無合法權
    源，是以原告甲○○請求被告己○○拆屋交地雖屬無據，但其請求拆屋交地之聲
    明既已包括遷讓在內，應認原告甲○○請求被告己○○自附圖一所示Ｂ部分土地
    上之建物遷出之部分，仍屬有據，應予准許。(四)又系爭建物並未占用原告乙○○
    、丙○○所有系爭第一０五二之十一地號土地，業如前述，是原告乙○○、丙○○請求被告將坐落彰化縣埔鹽鄉○○段第一０五二之十一地號內如附圖二所示Ａ
    部分土地上之建物拆除，並將該部分土地交還原告乙○○、丙○○，顯屬無據，
    應予駁回。
五、從而，原告基於所有人物上請求權之法律依據，請求(一)被告己○○自坐落彰化縣
    埔鹽鄉○○段第一０五二之八地號內如附圖一所示Ｂ部分面積一九點七平方公尺
    土地上之建物遷出。(二)被告丁○○將坐落彰化縣埔鹽鄉○○段第一０五二之八地
    號內如附圖一所示Ｂ部分面積一九點七平方公尺土地上之建物拆除，並將該部分
    土地交還原告甲○○，即有理由，應予准許。至原告逾此部分之請求，均無理由
    ，應予駁回。
六、原告陳明願供擔保聲請宣告假執行，就原告甲○○勝訴部分，經核並無不合，爰
    酌定相當擔保金額宣告之。至原告敗訴部分，其假執行之聲請，已失所附麗，應
    予駁回。
七、本件事證已臻明確，兩造其餘主張及舉證，經審酌與判決結果不生影響，爰不逐
    一論述，附此敘明。
據上結論：原告之訴為一部有理由，一部無理由，依民事訴訟法第七十九條但書、第
八十五條第一項、第三百九十條第二項，判決如主文。
中　　　華　　　民　　　國　　九十一　　年　　　九　　　月　　二十七　　日
                                        臺灣彰化地方法院民事第二庭
~B審判長法官　何志通
~B　　　法官　周莉菁
~B　　　法官　鄭舜元
右為正本係照原本作成。
如對本判決上訴，應於判決送達後二十日內向本院提出上訴狀。
中　　　華　　　民　　　國　　九十一　　年　　　九　　　月　　二十七　　日
~B法院書記官　卓俊杰
